【裁判字號】    94,訴,2763
【裁判日期】    950413
【裁判案由】    確認拍賣價金優先受償權不存在等
【裁判全文】
臺灣臺中地方法院民事判決  94年度訴字第2763號
原      告  丙○○
被      告  彰化商業銀行股份有限公司
法定代理人  乙○○
訴訟代理人  甲○○
上列當事人間確認拍賣價金優先受償權不存在等事件，本院於
95年3月30日言詞辯論終結，判決如下：
    主    文
原告之訴及假執行均駁回。
訴訟費用由原告負擔。
    事實及理由
一、原告方面：
  (一)先位訴訟：
    1.先位聲明：
      (1)確認被告對於訴外人陳秀霞如附件二編號1所示之債權
        ，對於附件一所示之不動產拍賣價金優先受償權之法律
        關係不存在。
      (2)被告應給付訴外人王陽利821,223元及自85年10月30日
        起至清償日止，按週年利率5%計算之利息，並由原告代
        位受領。
      (3)就前項之聲明，原告願供擔保請准宣告假執行。
      (4)訴訟費用由被告負擔。
    2.陳述：
      訴外人陳秀霞於民國79年5月16日，以其所有如附件一所
      示之房地設定第一順位本金最高限額新台幣 (下同)756
      萬元之抵押權予被告，用以擔保陳秀霞對被告所負約定債
      務之清償；另於同年月26日設定第二順位抵押權予訴外人
      王陽利，用以擔保陳秀霞對王陽利所負債務之清償。嗣陳
      秀霞因積欠訴外人中國農民銀行債務而經聲請臺灣士林地
      方法院對於陳秀霞所有如附件一所示之不動產強制執行
      (84 年度執簡字第4192號)，被告及王陽利均聲明參與分
      配，但被告聲明參與分配如附件二所示之二筆債權，其中
      編號1所示之債權，因該筆借據下方之會計科目記載為「
      長期放款－其他副擔保」等語 (參見被證三第2紙借據)，
      與編號2所示之債權其借據下方之會計科目記載為「長期
      擔保放款－不動產擔保」等語不同 (參見被證三第1紙借
      據)，可見訴外人陳秀霞與被告借貸如附件二編號1所示借
      款之初，即已約定不以不動產抵押為擔保之放款，不料，
      臺灣士林地方法院竟誤將如附件二所示之2筆債權均列為
      第一順位抵押債權，而分別獲償821,223元 (本金741,453
      元、利息及違約金共79,770元)、4,929,339元 (本金
      4,450,514元、利息及違約金共478,825元)，致使訴外人
      即第二順位抵押權人王陽利對於陳秀霞之5,000,000元債
      權僅獲償1,011,110元，被告受有多分配821,223元清償之
      利益，而訴外人王陽利則少受821,223元分配之損失，其
      間顯有直接因果關係，王陽利自得依據不當得利之法律關
      係請求被告返還該利益，而原告為訴外人王陽利之債權人
      ，王陽利已無其他財產可供執行，且又怠於行使對被告之
      權利，為此代王陽利提起本件訴訟，先位確認被告如附件
      二編號1所示之債權其優先受償之法律關係不存在，並請
      求被告返還不當得利予訴外人王陽利並由原告代為受領。
  (二)後位訴訟：
    1.後位聲明：
      (1)確認被告對於訴外人陳秀霞如附件二編號1所示之債權
        ，對於附件一所示之不動產拍賣價金優先受償權之法律
        關係不存在。
      (2)被告應給付訴外人陳秀霞821,223元及自85年10月30 日
        起至清償日止，按週年利率5%計算之利息，並由原告代
        位王陽利代位陳秀霞受領。
      (3)就前項之聲明，原告願供擔保請准宣告假執行。
      (4)訴訟費用由被告負擔。
    2.陳述：
      倘若認為被告返還不當得利之對象應為訴外人陳秀霞，則
      原告亦得代位訴外人王陽利代位陳秀霞提起後位訴訟，請
      求被告如後位聲明所示。
二、被告方面：
    被告辯稱訴外人陳秀霞於79年5月16日，以如附件一所示之
    不動產設定第一順位抵押權予被告後，隨即於同年月18日向
    被告貸款共630萬元，但因被告銀行貸放款有一定限額 (通
    常為擔保不動產價值之7成)，其在限額內之貸款，其科目記
    載為不動產擔保，超過限額但仍在擔保價值範圍內之貸款者
    ，其科目記載為其他副擔保，故訴外人陳秀霞之上述630 萬
    元貸款分成二筆，即如附件二編號1所示之借款90萬元以及
    編號2所示之借款540萬元，訴外人陳秀霞借得上開款項後，
    自84年6月18日以後即未再依約繳款而均喪失期限利益，而
    分別積欠如附件二編號1、2所示債權。該2筆借貸債權是否
    為抵押權效力所及，應視抵押權設定契約之約定，並非以科
    目為不動產擔保或其他副擔保為斷等語。並聲明：(一)原告之
    訴駁回，(二)訴訟費用由原告負擔。
三、兩造不爭執之事項
  (一)訴外人陳秀霞於79年5月16日，以其所有如附件一所示之房
    地設定第一順位本金最高限額756萬元之抵押權予被告，用
    以擔保陳秀霞對被告所負約定債務之清償；另於同年月26日
    設定第二順位抵押權予訴外人王陽利，用以擔保陳秀霞對王
    陽利所負債務之清償。
  (二)嗣陳秀霞因積欠訴外人中國農民銀行債務而經聲請臺灣士林
    地方法院對於陳秀霞所有如附件一所示之不動產強制執行
    (84年度執簡字第4192號)，被告及王陽利均聲明參與分配。
    臺灣士林地方法院將如附件二所示之2筆債權均列為第一順
    位抵押債權，被告因而分別獲償821,223元 (本金741,453
    元、利息及違約金共79,770元)、4,929,339元 (本金4,450,
    514元、利息及違約金共478,825元)，訴外人王揚利對於陳
    秀霞之5,000,000元債權則獲償1,011,110元。
  (三)被告所提出之附件一、被證一、被證二、被證三等，形式上
    均為真正。
四、本件爭執要點在於如附件二編號1所示90萬元借款債權，是
    否為上述第一順位抵押權效力所及？茲說明如下：
    按抵押權所擔保者為原債權、利息、遲延利息，及實行抵押
    權之費用，但契約另有訂定者，不在此限，民法第861條定
    有明文。由此可見，有關最高限額抵押權擔保債權之範圍，
    自得由當事人自由約定之甚明 (謝在全先生著民法物權論下
    冊86年9月修訂版第158頁參照)。經查本件被告與訴外人陳
    秀霞間所設定之最高限額抵押權契約其他約定事項第1條明
    文約定，其擔保之債權包括在權利存續期限本金最高限額內
    之將來所發生借款債權，有被告提出原告所不爭執真正之契
    約書在卷可稽，堪認屬實。又如附件二編號1及編號2所示之
    2筆借貸契約均於79年5月18日簽訂等情，亦有被告提出原告
    所不爭執真正之借據2紙在卷足憑，如附件二編號1所示之債
    權既為借款債權，借貸發生時間又在上述最高限額抵押權存
    續期間內，且與如附件二編號2所示之借款債權合計金額亦
    在本件最高限額抵押權約定擔保範圍內，其應為本件最高限
    額抵押權擔保效力所及甚明；至於如附件二編號1所示之借
    據下方記載「長期放款－其他副擔保」等語，要屬被告銀行
    內部作業事項，尚不影響該筆借貸債權為本件最高限額抵押
    權擔保範圍之認定。從而，原告僅以如附件二編號1所示之
    借據下方記載「長期放款－其他副擔保」等語，遽而推論訴
    外人陳秀霞向被告辦理該筆借款時已約定不受本件最高限額
    抵押權所擔保等語，即不足採。從而，原告確認被告對於訴
    外人陳秀霞如附件二編號1所示之債權，對於附件一所示之
    不動產拍賣價金優先受償權之法律關係不存在，並請求被告
    返還不當得利予訴外人王陽利而由原告代為受領，或請求被
    告返還不當得利予訴外人陳秀霞而由原告代位訴外人王陽利
    代位訴外人陳秀霞受領，其先位訴訟及後位訴訟均無理由，
    而應予駁回。又原告就請求返還不當得利部分陳明願供擔保
    請求宣告假執行，因其先位訴訟、後位訴訟請求返還不當得
    利部分均無理由而應予駁回，其假執行之聲請即失所附麗，
    應併予駁回。
五、訴訟費用負擔之依據：民事訴訟法第78條。
中    華    民    國    95    年    4     月    13    日
                  民事第一庭    法  官  王永春
正本係照原本作成。
如對本判決上訴，須於判決送達後20日內向本院提出上訴狀。
中    華    民    國    95    年    4     月    13    日
                                書記官


司法院資訊處製作；財團法人民間司法改革基金會備份。
